# 无形资产摊销

提问人：紫水晶 123 时间：2010-03-01 09:48:04
企业以前年度评估增值入账的土地价值,是否应进行摊销?

回答人：chenyiwei
回复 楼主 紫水晶 123 的帖子什么原因的评估增值，是否进行了帐务处理，当初是如何进行帐务处理的？该土地目前的性质是出让还是划拨？
如果是 90 年代中期国有企业清产核资时，按当时的财工字[1995]108号等相关规定将划拨土地评估入帐，借记固定资产，贷记资本公积的，则不应计提折旧或摊销。

回答人：chenyiwei
回复 7 楼 azhi 的帖子一般情况下，这种情况只能出现在尚未实现公司制改建的国有企业中。这类企业即使执行了新准则，当初评估入帐的划拨土地也继续在固定资产中核算，这也就是准则中所说的“单独估价入帐的土地”，不提折旧。

回答人：chenyiwei
回复 9 楼 azhi 的帖子通常情况下应当补缴出让金之后转为出让土地，符合条件的也可以作价入股或者保留划拨。
由于在我国土地实行属地化管理，因而企业在改制时需要结合国家和地方关于土地处置的政策，同时紧密结合企业的土地状况、资产、现金流等实际状况，寻求最适当的方式予以处置。在确定土地资产的处置方案时，应综合考虑以下因素：  支付改制成本后净资产规模；  改制后企业的股本规模；  土地处置的成本；  改制时点土地政策优惠的程度；  土地资源的质量和对企业发展的重要性。 目前，涉及国有企业改制中土地使用权处置和股份有限公司土地使用权管理的文件主要有：  中华人民共和国城镇国有土地使用权出让和转让暂行条例（ 1990 年）  股份有限公司土地使用权管理暂行规定（[1994]国土【法】字第 153 号，以下简称“153号文”）  国有企业改革中划拨土地使用权管理暂行规定（国家土地管理局令第 8 号， 1998年，以下简称“国土局 8 号令”）  关于印发《国土资源部关于加强土地资产管理促进国有企业改革和发展的若干意见》的通知（国土资发[1999]433号，以下简称“433号文”）  关于改革土地估价结果确认和土地资产处置审批办法的通知（国土资发[2001]44号，以下简称“44号文”）  国土资源部办公厅关于印发《企业改制土地资产处置审批意见（试行）》和《土地估价报告备案办法（试行）》的通知（国土资厅发[2001]42号，以下简称“42号文”） 国土资发[1999]433号文第一条明确了土地资产管理的基本原则，即“明晰产权、显化资产、区分类型、合理处置、规范管理、促进发展”。下面将对上述各文件的主要内容作一简要介绍。
4.1.1.1. 土地使用权评估 根据 153 号文第三条的规定，改建或新设公司使用的国有土地使用权必须评估。地价评估结果经县级或市级人民政府土地管理部门初审后，按 153 号文第六条规定的审批权限报批确认。根据国土局 8 号令第九条的规定，土地使用权除保留划拨用地方式外，采取其他方式处置的，必须进行地价评估。 153 号文第六条对地价评估结果确认权限的规定是：由国务院授权部门批准设立的公司，向国家土地管理局申请确认；由省级人民政府批准设立的公司向省级人民政府土地管理部门申请确认。后来 44号文件规定以土地估价报告备案取代土地估价结果确认审批，企业改制需要进行土地估价的，应由企业自主选择土地估价机构进行评估。土地行政主管部门不再对土地估价结果进行确认。企业改制上报的土地估价报告，只要格式规范、要件齐备，土地行政主管部门将直接给予备案。 国务院办公厅《转发国资委关于进一步规范国有企业改制工作实施意见的通知》（国办发[2005]60号）第三条第（五）款明确：进入企业改制资产范围的土地使用权必须经具备土地估价资格的中介机构进行评估，并按国家有关规定备案。涉及国有划拨土地使用权的，必须按照国家土地管理有关规定办理土地使用权处置审批手续。 4.1.1.2. 土地使用权处置的条件 国土局 8号令为国有企业改革中土地使用权的处置规定了以下条件：  权属合法、无争议，并已办理土地登记，企业持有土地使用权证书。尚未登记的，企业应向土地所在地的土地管理部门申请土地权属审核，取得土地管理部门出具的土地权属证明（国土局 8 号令第九条）；  土地用途必须符合当地的土地利用总体规划，在城市规划区内的，还应符合城市规划，需要改变土地用途的，应当依法办理有关批准手续，补交出让金或有关土地有偿使用费用（国土局 8 号令第十三条）。 4.1.1.3. 土地使用权处置方案的主要内容、制定和批准程序 4.1.1.3.1. 处置方案的主要内容 根据国土局 8 号令第十条规定，土地使用权的处置方案应当包括的主要内容有：企业改革的形式和内容、企业现使用土地的状况和拟处置土地的状况、拟处置方式和处置价格及理由等。 4.1.1.3.2. 处置方案的拟定主体 根据 153 号文第七条和国土局 8 号令第十条的规定，土地使用权处置方案由企业或企业隶属单位（土地使用权持有者）拟订。 4.1.1.3.3. 处置方案的批准程序和权限 根据 153 号文第七条和国土局 8 号令第十条第（二）款的规定，企业进行公司制改造、改组或组建企业集团，属于国务院或国务院授权部门批准设立的公司和企业集团以及境外上市公司的，土地估价结果和土地使用权处置方案由企业隶属单位报国家土地管理局（现为国土资源部）确认、审批；属于省级人民政府或其授权部门批准设立的公司和企业集团，土地估价结果和土地使用权处置方案由企业隶属单位报省级人民政府土地管理部门确认、审批。 根据 44 号文第一条和 42号文的规定，无论哪类企业，若改制涉及的土地已经实行有偿使用或需要转为出让或承租土地的，不再进行处置审批，直接在土地所在地的市、县土地行政主管部门办理变更登记或有偿用地手续。 4.1.1.3.4. 申请时应提交的文件和资料 根据国土局 8 号令第十条第（二）款的规定，地价评估结果和土地使用权处置方案应当报有批准权的人民政府土地管理部门确认和审批，报批时还应同时提交企业改革的批准文件、资产重组方案、土地使用权证书或土地权属证明以及其他有关材料。 42 号文在此基础上，进一步规定了总体方案核准办理要求和具体处置方案审批要求： 总体方案核准办理要求 所需报件： 1.土地资产处置总体方案核准申请文件； 2.改制批准文件； 3.批准实行授权经营或国家控股公司试点企业的文件； 4.改制企业土地资产处置总体方案(涉及土地的基本类型、宗地、面积概略数及相应的处置方式等)； 5.企业改制方案。 审查内容： 1.报文资格； 2.采取授权经营或国家作价出资（入股）方式配置土地的资格； 3.企业改制所涉及土地基本类型及各类土地对应的处置方式。 具体处置方案审批要求 所需报件： 1.土地估价报告备案和土地资产处置审批的申请文件（含土地估价报告备案表）； 2.土地资产处置具体方案； 3.土地估价报告和土地估价技术报告； 4.土地资产处置总体方案核准文件； 5.市、县土地行政主管部门对土地权属和地价水平的初审意见(含土地估价结果初审表)。 审查内容： 1.土地处置方式； 2.土地权属状况； 3.地价水平等。 4.1.1.4. 土地使用权的处置和取得方式 433 号文第二条明确：国有企业改革时，经土地行政主管部门批准，可根据行业、企业类型和改革的需要，采用不同的土地资产处理方式和管理政策。 433 号文第三条第（一）款明确：国有企业改革时，可按规定自主选择土地资产处置方式，鼓励以货币、资本、股本等多种形态综合实现土地资产价值。 4.1.1.4.1. 概述 根据 153 号文第八条、第九条和第十条，国土局 8 号令第三条和 433 号文的规定，股份有限公司取得土地使用权的方式主要包括：（一）出让方式；（二）租赁方式；（三）国家以一定年期的国有土地使用权作价入股。另外，根据国土局 8 号令第三条的规定，对符合条件的，也可采用保留划拨用地方式予以处置。 国有土地使用权出让，即国家以土地所有者的身份，将土地使用权在一定年限内让与土地使用者，并由土地使用者向国家支付土地使用权出让金的行为。以出让方式取得土地使用权的，其使用权在规定年限内可以转让、出租、抵押、折价入股或者用于生产经营活动。土地使用权出让的最高年限按土地的用途来确定：居住用地 70 年；工业用地 50 年；教育、科技、文化、卫生、体育用地 50 年；商业、旅游、娱乐用地 40 年；综合或者其他用地 50 年。以出让方式取得国有土地使用权的，应审核公司是否有合法的土地使用权证。 国有土地租赁，是指土地使用者与县级以上人民政府土地管理部门签订一定年期的土地租赁合同，并支付租金的行为。土地租赁合同经出租方同意后可以转让，改变原合同规定的使用条件，应当重新签订土地租赁合同。签订土地租赁合同和转让土地租赁合同应当办理土地登记和变更登记手续。对于租赁方式，应注意守国有土地租赁相关规定和程序。根据《规范国有土地租赁若干意见》（国土资发[1999]222号），承租人通过向国家租赁土地取得土地使用权，在按规定支付土地租金并完成开发建设后，经土地行政主管部门同意或根据租赁合同约定，可将承租土地使用权转租、转让或抵押。承租土地使用权转租、转让或抵押，必须依法登记。公司取得生产经营所必需的土地时，应当签订长期土地租赁合同。合同条款应包括：土地的租用年限、租金、到期后对土地的处置计划。 国家以土地使用权作价出资（入股），是指国家以一定年期的国有土地使用权作价，作为出资投入改组后的新设企业，该土地使用权由新设企业持有，可以依照土地管理法律、法规关于出让土地使用权的规定转让、作价出资 、出租、抵押。土地使用权作价出资（入股）形成的国家股股权，按照国有资产投资主体由有批准权的人民政府土地管理部门委托有资格的国有股权持股单位统一持有。如改变用途的，应补缴不同用途的土地出让金差价。国家作价出资（入股）方式的审批权限和程序参照授权经营方式的审批权限和审批程序处理。 另外，在股份有限公司设立后，还可以以转让方式取得国有土地使用权。国有土地使用权的转让，即土地使用者将土地使用权再转移的行为，包括出售、交换和赠与。以转让方式取得土地使用权的，应符合以下条件：（ 1 ）土地使用权的转让只能是对原土地使用权剩余期限的转让；（ 2 ）土地使用权人必须在对土地进行一定开发之后才可以转让其权利；（ 3 ）土地使用权转让时，其地上建筑物、附着物应随同转让；（ 4 ）改变土地用途的转让，必须取得土地管理部门的同意并按新的土地使用方式缴纳（或补交）土地使用权出让金；（ 5 ）土地使用权转让应办理过户登记手续。 对以出让或转让方式取得的土地使用权，应具有相应的合同及土地证，同时应确保相关合同得到履行，特别是出让金和转让金应如数支付，以确保土地使用权的有效性。 4.1.1.4.2. 授权经营方式 国土局 8 号令第四条还规定了土地使用权的授权经营方式。国家根据需要，可以一定年期的国有土地使用权作价后授权给经国务院批准设立的国家控股公司、作为国家授权投资机构的国有独资公司和集团公司经营管理。目前，根据 44 号文第三条的规定，对于省级以上人民政府批准实行授权经营的企业，方可采用授权经营方式配置土地。 4.1.1.4.2.1. 审批程序 44 号文件第三条规定，国家作价出资（入股）和授权经营方式处置的审批权限为：经国务院批准改制的企业，土地资产处置方案应报国土资源部审批，其他企业的土地资产处置方案应报土地所在的省级土地行政主管部门审批 。 42 号文规定：国务院有关部门、企业集团或地方人民政府批准改制且符合国家作价出资（入股）或授权经营方式配置土地的企业，其土地资产处置方案报土地所在地的省级土地行政主管部门审批；土地估价报告应在省级以上土地行政主管部门办理土地资产处置审批时备案。 土地资产处置方案报批程序如下： （一）改制企业根据省级以上人民政府关于授权经营或国家控股公司试点的批准文件，拟订土地资产处置总体方案，向有批准权的土地行政主管部门（省或国务院土地管理部门）申请核准； （二）土地资产处置总体方案核准后，企业应自主委托具备相应土地估价资质的机构进行评估，并依据土地状况和估价结果，拟订土地资产处置的具体方案； （三）企业向市、县土地行政主管部门申请初审，市、县土地行政主管部门对土地产权状况、地价水平进行审查并出具意见，并附土地估价结果初审表； （四）企业持改制方案、土地估价报告、土地资产处置具体方案和初审意见，到有批准权的土地行政主管部门办理土地估价报告备案和土地资产处置审批； （五）企业持处置批准文件在财政部门办理国有资本金转增手续后，到土地所在的市、县土地行政主管部门办理土地变更登记。国土资源部对土地资产处置方案核准和审批实行集体会审，各地也应实行集体决策。审批机关要简化审查内容，只对土地权属状况、土地处置方式和地价水平等内容进行重点审查。初审机关不干预土地资产处置方式。 4.1.1.4.2.2. 授权内容 被授权的国家控股公司、作为国家授权投资机构的国有独资公司和集团公司凭授权书，可以向其直属企业、控股企业、参股企业以作价出资（入股）或租赁等方式配置土地，企业应持土地使用权经营管理授权书和有关文件，按规定办理变更土地登记手续。 433 号文第三条第（三）款对授权经营方式还作出了以下补充规定：以授权经营方式处置的，土地使用权在使用年期内可依法作价出资（入股）、租赁，或在集团公司直属企业、控股企业、参股企业之间转让，但改变用途或向集团公司以外的单位或个人转让时，应报经土地行政主管部门批准，并补缴土地出让金。 4.1.1.4.2.3. 监管措施 被授权经营土地使用权的国家控股公司、国有独资公司、集团公司必须接受授权部门的监督管理。被授权的企业必须对土地资产保值、增值情况提供年度报告；对企业土地股权的年度变化情况以及对土地资产处置的文件及时报授权部门备案；授权部门每年要对企业经营土地资产的情况和执行土地管理法律、法规的情况进行监督检查，企业违反土地管理法律、法规的规定以及超越授权经营的权限和范围使用土地或处置土地资产的，授权部门有权依法予以查处，并追究当事人的法律责任。 4.1.1.4.3. 各种处置方式的适用条件 4.1.1.4.3.1. 应当采取出让或租赁方式处置的情形 根据国土局 8 号令第五条的规定，企业改革涉及的划拨土地使用权，有下列情形之一的，应当采取出让或租赁方式处置：（一）国有企业改造或改组为有限责任公司、股份有限公司以及组建企业集团的；（二）国有企业改组为股份合作制的；（三）国有企业租赁经营的；（四）非国有企业兼并国有企业的。 另外，国土局 8 号令第六条规定：国有企业破产或出售的，企业原划拨土地使用权应当以出让方式处置。 433 号文第二条进一步规定：对于一般竞争性行业，应坚持以出让、租赁等方式配置土地。非国有资本购买、兼并、参股原国有企业时，可将企业原划拨土地评估作价后同其他国有资产一并转为国有股，逐步通过股权转让变现；也可分割出与企业净负债额相当的土地转为出让土地，参与企业整体拍卖和兼并，剩余土地，购买或兼并方有优先受让权和承租权。 关于拟上市公司以租赁方式获取土地使用权，可进一步说明如下：公司以租赁方式取得土地使用权的常见形式包括：向股东租赁和向土地管理部门租赁。以租赁方式取得土地使用权时，要注意以下方面： ①遵守国有土地租赁相关规定和程序。根据《规范国有土地租赁若干意见》（国土资发[1999]222号），承租人通过向国家租赁土地取得土地使用权，在按规定支付土地租金并完成开发建设后，经土地行政主管部门同意或根据租赁合同约定，可将承租土地使用权转租、转让或抵押。承租土地使用权转租、转让或抵押，必须依法登记。 ②划拨方式取得的土地应当办理出让手续后方可租赁。以行政划拨方式取得的土地原则上是不能出租的。因此，出资者应当以出让方式取得土地使用权，然后再出租给公司。 ③公司取得生产经营所必需的土地时，应当签订长期土地租赁合同。合同条款包括：土地的租用年限、租金及到期后对土地的处置计划。 4.1.1.4.3.2. 可采用作价入股方式的情形 根据国土局 8号令第七条的规定，根据国家产业政策，须由国家控股的关系国计民生、国民经济命脉的关键领域和基础性行业企业或大型骨干企业，改造或改组为有限责任公司、股份有限公司以及组建企业集团的，涉及的划拨土地使用权经省级以上人民政府土地管理部门批准，可以采取国家以土地使用权作价出资（入股）方式处置。 433 号文第二条进一步规定：对于自然垄断的行业、提供重要公共产品和服务的行业，以及支柱产业和高新技术产业中的重要骨干企业，根据企业改革和发展的需要，主要采用授权经营和国家作价出资（入股）方式配置土地，国家以作价转为国家资本金或股本金的方式，向集团公司或企业注入土地资产。该文件第四条第（四）款还规定：国有及国有控股企业参与股票配售的，经土地行政主管部门批准，可以将原使用的划拨土地作价后注入企业，作为国有资本，用于认购配售的股票。 44 号文第三条“规范国家作价出资（入股）、授权经营处置方式的使用”将作价入股和授权经营方式的适用范围进一步明确为：对于省级以上人民政府批准实行授权经营或国家控股公司试点的企业，方可采用授权经营或国家作价出资（入股）
方式配置土地。 因此，实务中这两种方式较少用于为了IPO目的的改制。 需要注意的是，国土局 8 号令及其配套文件中所说的作价入股，是指国家直接将一定年限的土地使用权作价入股，相当于企业先向国家支付土地出让金，将其性质变更为出让地，然后国家再以企业所支付的出让金对企业入股。因此，这种情况涉及土地性质的改变（从划拨地变更为出让地），且所形成的股份性质应界定为国家股，不同于股份有限公司的发起人将自己通过出让或转让方式取得的土地使用权作价入股。后者是《公司法》第二十七条和《公司登记管理条例》第十四条规定的一种常规出资方式，不涉及标的土地性质的改变，所形成的股份性质界定为法人股（可能为国有法人股）。对于股份有限公司的发起人将自己通过出让或转让方式取得的土地使用权作价入股，应当关注出资者是否具有土地证、土地使用权出让合同或转让合同，且该等土地使用权上是否不存在限制折价入股的担保物权，尤其是控股股东用土地使用权出资时，是否存在已经取得土地使用权证但尚未缴纳土地出让金的情况。同时，土地使用权证应在验资前过户到股份有限公司名下。 以划拨方式取得的土地使用权出资的，出资者应当向市、县人民政府土地管理部门申请办理土地使用权出让手续后方能作为出资；城市规划区内的集体所有的土地应当先依法征为国有土地后方能作为出资；农村和城市郊区的集体所有的土地（除法律规定属于国家所有的以外）应当经县级人民政府登记注册，核发证书，确认所有权后方能作为出资。 4.1.1.4.3.3. 可以采用保留划拨方式处置的情形 在目前实务中，国有企业为上市目的改制为股份有限公司时，保留划拨的情形已经比较少见。 根据国土局 8 号令第八条的规定，企业改革涉及的土地使用权，有下列情形之一的，经批准可以采取保留划拨方式处置：（一）继续作为城市基础设施用地、公益事业用地和国家重点扶持的能源、交通、水利等项目用地，原土地用途不发生改变的，但改造或改组为公司制企业的除外；（二）国有企业兼并国有企业或非国有企业以及国有企业合并，兼并或合并后的企业是国有工业生产企业的；（三）在国有企业兼并、合并中，被兼并的国有企业或国有企业合并中的一方属于濒临破产的企业；（四）国有企业改造或改组为国有独资公司的。其中，上述第（二）、（三）、（四）项保留划拨用地方式的期限不超过 5 年。 433 号文第二条还规定：在涉及国家安全的领域和对国家长期发展具有战略意义的高新技术开发领域，国有企业可继续以划拨方式使用土地。对承担国家计划内重点技术改造项目的国有企业，原划拨土地可继续以划拨方式使用，也可以作价出资（入股）方式向企业注入土地资产。对其他采用成熟技术进行产品更新和技术改造的国有企业，可将原使用的划拨土地按出让方式处置，土地收益可作为应付账款暂留企业，全额用于技术改造，并参照技改贷款方式进行管理。 另外， 44号文第二条明确：划拨土地改制前只要不改变土地用途，可继续以划拨方式使用。改制后只要用途符合法定的划拨用地范围（注：目前此方面的最新规定是 2001 年 10 月发布的国土资源部第 9 号令《划拨用地目录》），仍可继续以划拨方式使用。改制或改变用途后不再符合法定划拨用地范围的，应当依法实行有偿使用。 4.1.1.4.4. 多种处置方式的同时使用 42 号文还规定：“如果同一企业改制涉及的划拨土地，部分采用出让或租赁方式处置、部分采用国家作价出资（入股）或授权经营方式处置、部分土地采用保留划拨方式处置等多种处置方式并存的，土地资产处置总体方案一并拟订，按照国家作价出资（入股）或授权经营方式处置的审批权限报有批准权的土地行政主管部门一并核准，具体处置方案则按各种处置方式的审批权限分别在市县或省级以上土地行政主管部门办理”。这一规定意味着：在某些特定的条件下，同一企业可以部分采用出让或租赁方式、部分采用国家作价入股或授权经营方式、部分采取保留划拨方式多种土地使用方式并存使用。 但需要注意的是：一般理解，此类情况是指，在同一企业改制时，其名下不同的土地（以《国有土地使用证》为准，即同一企业持有多张《国有土地使用证》，分别对应于不同的国有土地）可以考虑采用不同的处置方式，但是同一《国有土地使用证》所对应的土地不能同时采用多种处置方式。 4.1.1.4.5. 改制时划拨土地的权益及其作价、抵押、转让 根据 44 号文第二条和 433 号文第三条第（二）款的规定，为支持和促进企业改革，企业改制时，可依据划拨土地的平均取得和开发成本，评定划拨土地使用权价格，作为原土地使用者的权益，计入企业资产。企业依法取得的划拨土地设定抵押权时，划拨土地使用权价格可作为使用者的权益，计入抵押标的；抵押权实现时，土地使用权可转为出让土地使用权，在扣缴土地使用权出让金后，抵押权人可优先受偿。划拨土地经批准可以转让，划拨土地使用权价格部分可计为转让方的合法收益，转让后的用途不符合法定划拨用地范围的，受让方应当申办有偿用地手续。划拨土地需要转为有偿使用土地的，应按出让土地使用权价格与划拨土地使用权价格差额部分核算出让金，并以此计算租金或增加国家资本金、国家股本金。 4.1.1.4.6. 土地使用权折股及土地使用权出让金、租金数额的确定原则 根据 153 号文第十一条的规定，国家以国有土地使用权作价入股的，其土地使用权作价折算的股本额不得低于审核确认的土地使用权作价总额除以股票的溢价倍数；土地使用权作价入股占国有资产总股本的比例也不得低于土地使用权作价总额占进入股份制企业的国有资产总额的比例。 153 号文第十一条还规定：土地使用权折股及土地使用权出让金、租金数额的确定，均应以经审查确认的土地评估结果为基础。 根据 433 号文第三条第（二）款的规定，采用授权经营、作价出资（入股）方式处置土地资产的，按政府应收取的土地出让金额计作国家资本金或股本金。 4.1.1.4.7. 改制分流中土地使用权的处理 根据《关于国有大中型企业主辅分离辅业改制分流安置富余人员的实施办法》（国经贸企改[2002]859号，以下简称 859 号文）第五条第（十一）款的规定，在主辅分离辅业改制的过程中，按照国家和当地土地管理的有关法律法规，改制企业占用的原主体企业的行政划拨土地，只要不改变土地用途，经所在地县级（含）以上人民政府批准，可继续以划拨方式使用；需要转让土地使用权的，依法办理转让手续；需要改变用途的，应按照《划拨土地目录》（国土资源部令第 9 号）核定，改变后的用途符合《划拨土地目录》的可继续以划拨方式使用，不符合《划拨土地目录》的，应依法办理土地有偿使用手续，允许将土地出让收益用于支付改制成本，具体办法由各地人民政府制定。 4.1.1.5.涉及土地使用权的财务处理 根据财政部《企业公司制改建有关国有资本管理与财务处理的暂行规定》（财企[2002]313号，以下简称 313 号文）第十三条的规定，企业实行公司制改建，对占有的国有划拨土地应当进行评估并按照土地主管机关的规定履行相关手续后，区别以下情况处理： （一）采取作价入股方式的，评估后将国有土地使用权作价投资，随同改建企业国有资本一并折股，增加公司制企业的国有股份； （二）采取出让方式的，由公司制企业购买国有土地使用权，按照规定支付土地使用权出让金； （三）采取租赁方式的，由公司制企业租赁使用，按照规定支付租金。根据《企业财务通则》第五十七条的规定，企业进行重组时，对已占用的国有划拨土地应当按照有关规定进行评估，履行相关手续，并区别以下情况处理： （一）继续采取划拨方式的，可以不纳入企业资产管理，但企业应当明确划拨土地使用权权益，并按规定用途使用，设立备查账簿登记。国家另有规定的除外。 （二）采取作价入股方式的，将应缴纳的土地出让金转作国家资本，形成的国有股权由企业重组前的国有资本持有单位或者主管财政机关确认的单位持有。 （三）采取出让方式的，由企业购买土地使用权，支付出让费用。 （四）采取租赁方式的，由企业租赁使用，租金水平参照银行同期贷款利率确定，并在租赁合同中约定。 企业进行重组时，对已占用的水域、探矿权、采矿权、特许经营权等国有资源，依法可以转让的，比照前款处理。 4.1.1.6. 土地使用权的变更登记 根据国土局 8 号令第十条第（三）款的规定，土地使用权处置方案经批准后，采取国有土地使用权出让方式处置的，企业应持土地使用权处置批准文件和其他有关文件与土地所在地的市、县人民政府土地管理部门签订国有土地使用权出让合同，并按规定办理土地登记手续；采取国有土地租赁方式处置的，企业应持土地使用权处置批准文件和其他有关文件与土地所在地的县级以上人民政府土地管理部门签订国有土地租赁合同，并按规定办理土地登记手续；采取国家以土地使用权作价出资（入股）方式处置的，企业应持国家土地管理局或省级人民政府土地管理部门签署的土地使用权处置批准文件以及作价出资（入股）决定书，按规定办理土地登记手续；采取保留划拨用地方式处置的，企业应持土地使用权处置批准文件及其他有关文件按规定办理土地登记手续。 对于改建或新设的公司而言，根据 153 号文第十二条的规定，上述规定中的“其他有关文件”应当包括：公司审批机关的批准文件、土地使用权变更登记申请、土地使用权出让（租赁）合同、土地使用权出让金缴纳凭证及其他有关文件等。 根据 433 号文第六条第（一）款的规定，国有企业尚未进行初始土地登记的，允许在权属调查完成后先行改制，再根据土地使用权处置方案批复直接办理变更登记。 4.1.1.7. 改建或新设公司使用集体所有土地的处理 根据 153 号文第十四条的规定，改建或新设公司使用集体所有土地的，必须持公司审批机关的批准文件，向县级以上人民政府土地管理部门提出申请，按国家规定，经批准征为国有土地后，方可按 153 号文的有关规定办理土地使用权评估、处置和变更登记手续。因此，股份有限公司如要使用集体土地，必须首先向土地管理部门提出申请，在国家同意征为国有土地后，方可折价入股、出让、转让或进行出租。 根据《宪法》和《土地管理法》的规定，目前我国的土地所有权存在两种形式，即国家所有的土地和农民集体所有的土地。农民集体所有的土地依法用于非农业建设的，由土地使用者向土地所在地的县级人民政府土地行政主管部门提出土地登记申请，由县级人民政府登记造册，核发集体土地使用权证书，确认建设用地使用权。土地的所有权不得转让。 根据土地所有权形式的不同，土地使用权分为国有土地使用权和集体土地使用权。集体土地所有权主体已依法明确为农民集体所有且不得转让，故此我们在实践中将主要研究集体土地使用权之相关问题。 （一）关于集体土地使用权之相关规定 1 ．一般规定 根据 1992 年 7 月 9 日由原国家土地管理局、国家体改委发布的《股份制试点企业土地资产管理暂行规定》，使用集体所有土地的股份制企业，必须持负责审批组建股份制企业主管部门批准文件，向县级以上人民政府土地管理部门提出申请，经县级以上人民政府批准，按国家建设征用土地的规定由国家征用，依法出让给股份制企业，或由国家作为土地资产入股；原集体土地所有者可用获得的征地补偿、安置费向该股份制企业投资入股。 2 ．特殊规定（ 1 ）根据《国务院关于发展房地产业若干问题的通知》（国发[1992]61号）的规定，集体所有土地，必须先行征用转为国有土地后才能出让。农村集体经济组织以集体所有的土地资产作价入股，兴办外商投资企业和内联乡镇企业，须经县级人民政府批准，但集体土地股份不得转让。 （ 2 ）根据原国家土地管理局《关于认真贯彻国务院严格制止乱占滥用耕地和发展房地产业有关文件的通知》
（[1992]国土法字第 182 号）的规定，凡以集体土地资产作价入股，兴办外商投资企业和内联乡镇企业的，须依照建设用地审批权限，由县级以上人民政府审批。不得占用耕地作价入股。集体土地作价入股，必须经土地管理部门或委托的评估机构评估，并要增收土地资源调节费。集体土地股份不得转让，如要转让，集体土地须征为国有，办理出让手续。集体土地作价入股涉及土地使用权转移和用途改变，须办理土地登记手续。 （ 3 ）根据《中华人民共和国土地管理法》第四十三条的规定，任何单位和个人进行建设，需要使用土地的，必须依法申请使用国有土地；但是兴办乡镇企业和村民建设住宅经依法批准使用本集体经济组织农民集体所有土地的，或乡（镇）村公共设施和公益事业建设经依法批准使用农民集体所有的土地的除外。（根据《中华人民共和国乡镇企业法》的规定，乡镇企业，是指农村集体经济组织或者农民投资为主，在乡镇（包括所辖村）举办的承担支援农业义务的各类企业。所称投资为主，是指农村集体经济组织或者农民投资超过50%，或者虽不足50%，但能起到控股或者实际支配作用。） 根据上述规定，乡镇企业（包括股份公司）应可根据上述规定经批准使用集体所有的土地。就外商投资股份公司能否使用集体土地事宜，法律没有明确规定，有观点认为，外商投资的股份公司（应同时为乡镇企业）也属于外商投资企业的范畴，若中方出资者以集体土地使用权作价入股的，也应可以根据上述规定取得集体土地使用权；除上述企业外，其他企业不得使用集体所有的土地，包括以租赁方式使用。 公司的经营范围如果包括种植业、林业、畜牧业、渔业等农业生产，确实需要使用集体土地的，可以同农村集体经济组织签署承包经营合同，以承包的方式使用集体土地。 （二）实践中存在的问题及对策建议 根据《公司法》、《证券法》和《首次公开发行股票并上市管理办法》（证监会令第 32 号），拟上市公司如拟向证监会申请首次公开发行股票并上市，则须符合证监会 32 号令中“合法拥有与生产经营有关的土地、厂房、机器设备以及商标、专利、非专利技术的所有权或者使用权”的规定，且不得违反关于土地管理方面的规定，做到合法经营。对于拟上市公司目前存在的与上述规定不一致的情形，则需通过合法途径予以规范。 目前在实践中，集体土地使用权被违规转让、出租用于非农业建设的情形普遍存在，在我国沿海经济发达地区许多农村都存在着转让、出租集体土地使用权用于非农业建设的现象，在此简述并提出对策建议如下： 1 ．受让、租赁集体建设用地使用权 情况概述：具体表现为拟上市企业与经村民2/3以上多数同意后有权处置集体建设土地的组织（如村民集体小组、村民经济合作社等）或无权处置集体土地的其他组织或个人签署土地使用权转让或租赁合同，受让或租赁并实际占有集体土地使用权，且在该等集体土地之上建筑房产用于非农业用途。 对策建议：拟上市企业与无权处置集体土地的其他组织或个人签署的土地使用权转让或租赁合同所存在法律风险不言而喻。即使与有权处置集体建设用地的组织签署的转让或租赁集体土地的合同亦存在问题：该等占有并使用集体土地使用权的行为可能在短期内不会引致集体土地所有权人之异议，却并不符合我国目前集体土地管理中除乡镇企业外的其他企业不得使用集体所有的土地（包括以租赁方式使用）之规定。 2 ．受让、租赁集体农用地使用权 相关规定：农用地包括耕地和基本农田。 （ 1 ）耕地 《土地管理法》指出：十分珍惜、合理利用土地和切实保护耕地是我国的基本国策。该法第三十一条规定：国家严格控制耕地转为非耕地，实行占用耕地补偿制度。非农业建设经批准占用耕地的，按照“占多少，垦多少”的原则，由占用耕地的单位负责开垦与所占用耕地的数量和质量相当的耕地；没有条件开垦或者开垦的耕地不符合要求的，应当按照省、自治区、直辖市的规定缴纳耕地开垦费，专款用于开垦新的耕地。
（ 2 ）基本农田 根据《土地管理法》第三十四条规定，国家实行基本农田保护制度。下列耕地应当根据土地利用总体规划划入基本农田保护区，严格管理： （一）经国务院有关主管部门或者县级以上地方人民政府批准确定的粮、棉、油生产基地内的耕地； （二）
有良好的水利与水土保持设施的耕地，正在实施改造计划以及可以改造的中、低产田； （三）蔬菜生产基地； （四）农业科研、教学试验田； （五）国务院规定应当划入基本农田保护区的其他耕地。 各省、自治区、直辖市划定的基本农田应当占本行政区域内耕地的80%以上。 基本农田保护区以乡（镇）为单位进行划区定界，由县级人民政府土地行政主管部门会同同级农业行政主管部门组织实施。 情况概述：目前在实践中，使用农用地的情形主要表现为违规租赁、购买农用地用于非农业建设。 对策建议：如上所述，除兴办乡镇企业和村民建设住宅经依法批准使用本集体经济组织农民集体所有土地的，或乡（镇）村公共设施和公益事业建设经依法批准使用农民集体所有的土地等有权使用集体土地的情形以外，任何单位和个人不得违规使用集体土地特别是农用地。 对于已经使用农用地用于非农业建设的拟上市公司，需向土地管理部门申请办理相关农用地转用手续，将农用地转为国有土地再以出让或租赁等方式合法使用。 需要特别提请注意的是，由于我国执行严格的耕地保护政策和基本农田保护制度，故此上述农用地转用之审批难度较大（根据《中华人民共和国土地管理法》第四十五条之规定，征收基本农田，或征收基本农田以外的耕地超过 35 公顷的，由国务院批准）。 4.1.1.8. 企业在 1995 年清产核资时估价作为固定资产入账的生产经营用地，后改为职工宿舍用地的处理 根据《国务院办公厅关于在全国进一步开展清产核资工作的通知》（国办发[1995]17号）和财政部、原国家土地管理局、原国家国有资产管理局《清产核资土地估价实施细则》（财清[1994]14号）的有关规定， 1995 年全国国有企业清产核资工作的主要任务之一是对全部国有企业占用的土地进行清查和估价，逐步建立国有土地基准价制度。由于 1995 年我国已经开始对国有企业职工住房制度进行改革，因此 1995 年清产核资土地清查估价工作规定，对于国有企业已进行或拟进行职工住房改革的房屋占用的土地不纳入土地清查估价范围。 根据国务院国资委《清产核资工作问题解答（三）》（国资发评价[2004]220号）的规定，企业在 1995 年清产核资土地清查估价工作中已作为固定资产入账的生产经营用地，后改为非生产经营用地，用于建造职工宿舍的，在本次清产核资中，对于职工宿舍产权已归职工个人所有的房屋占用的土地，企业同时提供以下相关材料后，可以申报对列入固定资产中的土地进行账务核销： （一）
当地国有土地管理部门同意企业将生产经营用地改为非生产经营用地的批复文件； （二）完备的职工房改相关证明材料； （三）中介机构的经济鉴证证明。 据此，在改制审计和清产核资中如遇到此类情况，我们应当实施必要的审计程序，获取以下证据才能对此进入固定资产的土地损失予以再认定：（ 1 ）当地国有土地管理部门同意企业将生产经营用地改为非生产经营用地的批复文件；
（ 2 ）完备的职工房改相关证明材料；（ 3 ）改制前原国有企业的相关人员对此土地没有在房改时及时处理的情况说明及其董事会确认该土地为损失的决议。